【裁判字號】    88,訴,452
【裁判日期】    891113
【裁判案由】    重利
【裁判全文】
臺灣新竹地方法院刑事判決                        八十八年度訴字第四五二號
    公  訴  人  臺灣新竹地方法院檢察署檢察官
    被      告  丙○○
                甲○○
    共      同
    選任辯護人  彭火炎
                陳勇松
    被      告  丁○○
    選任辯護人  路春鴻
                陳詩文
右列被告等因重利案件，經檢察官提起公訴（八十八年度偵字第五一一一號），本院
判決如左：
    主  文
丙○○、甲○○、丁○○均無罪。
    理  由
一、公訴意旨略以：被告丙○○基於常業之犯意，自民國八十八年四月間起，在中國
    時報上刊登「超低利、身分證、本票、電話0000000號」之分類廣告，並
    以0000000號電話及0000000000號行動電為聯絡電話，供急迫
    、輕率或無經驗不特定之多數人借款，被告甲○○、丁○○則以幫助之犯意，共
    同參與事後催討債務之行為，適因被害人林毓偉亟思借貸，而於八十八年四月一
    日以0000000號電話與被告丙○○及另一綽號「阿宏」不詳年籍姓名男子
    取得聯絡後，約定在新竹市○○路「世外桃園」ＫＴＶ前借款新臺幣（下同）十
    五萬元，並當場扣除利息四萬元，再由被害人林毓偉交付十五萬元之支票三張，
    並言明利息以每十天為一期，每期四萬元，被害人林毓偉並於八十八年五月十八
    日及同年六月十五日，在苗栗縣竹南鎮崎頂工業區先後償還二萬元及六萬元，共
    還本八萬元，且每十天交付四萬元之利息，共交付二期八萬元。嗣因被害人林毓
    偉無力償還高額利息，被告三人又常至被害人林毓偉住處要求還錢，被害人林毓
    偉不堪其擾，乃於八十八年六月二十八日下午二時三十分，在新竹市空軍醫院前
    報警查獲，並扣得被害人林毓偉簽發之支票五張及0000000000號行動
    電話一具，因認被告丙○○涉有刑法第三百四十五條常業重利罪嫌，被告甲○○
    、丁○○亦涉有同條幫助常業重利罪嫌等語。
二、按犯罪事實應依證據認定之，無證據不得推定其犯罪事實。刑事訴訟法第一百五
    十四條定有明文。次以，認定不利於被告之事實，須依積極證據，苟積極證據不
    足為不利於被告事實之認定時，即應為有利於被告之認定，更不必有何有利之證
    據（最高法院三十年上字第八一六號判例參照）。又刑法第三百四十四條重利罪
    ，乃以行為人乘他人急迫、輕率或無經驗貸以金錢或其他物品，而取得與原本顯
    不相當之重利為要件。據此，倘行為人並無乘他人急迫、輕率或無經驗之情形，
    即與重利罪之構成要件不相當（司法院院解字第三０二九號解釋參照），自亦無
    從構成常業重利罪。
三、公訴意旨認被告丙○○涉有常業重利罪嫌，被告甲○○、丁○○亦涉有幫助常業
    重利罪嫌，無非係略以：右揭事實業據被害人林毓偉指述明確，並據證人即被害
    人林毓偉之父林玉山、被害人林毓偉之弟林鈺淳證述屬實，並有被害人林毓偉簽
    發之支票五紙及0000000000號行動電話一具扣案足資佐證等為其主要
    論據。
四、訊據被告丙○○、甲○○、丁○○均堅決否認有常業重利或幫助常業重利犯行，
    被告丙○○辯稱：伊並未在中國時報刊登「超低利、身分證、本票、電話000
    0000號」分類廣告，亦不上開分類廣告係何人刊登，扣案之0000000
    000號行動電話係自稱為「乙○○」之男子所留下，伊借款予被害人林毓偉即
    係該自稱為「乙○○」之男子所介紹，被害人林毓偉係於八十八年五月十四日向
    伊借十五萬元，並當場給付伊八千元作為車馬費，約定八十八年六月十四日償還
    借款，而簽發面額各為五萬元之支票三紙交付伊，嗣後被害人林毓偉又先後向伊
    借款三萬元及二萬元，並僅當場給伊二千元車馬費，同時簽發各三萬元及二萬元
    之支票二紙交付伊，此後伊未收取任何利息，迄至本案審理中，被害人林毓偉始
    償還伊七千元云云；被告甲○○辯稱：伊僅於八十八年五月十四陪同被告丙○○
    至新竹市○○路「世外桃園」ＫＴＶ」前交付借款予被害人林毓偉及被查獲時在
    場，但伊不知被告丙○○與被害人林毓偉間借款之詳情云云；被告丁○○則辯稱
    ：伊自始至終未參與本案，被查獲當天伊係請丙○○搭載伊至竹東，途中被告丙○○接獲電話表示有人要還錢，乃一起到新竹市空軍醫院（即被獲處）等語。經
    查：
（一）被告丁○○確未曾參與本案，乃因被查獲當日被告丙○○搭載被告丁○○欲至
      竹東時，適被害人林毓偉打電話給被告丙○○表示欲在新竹市空軍醫院償還借
      款，被告丙○○即先搭載被告甲○○、丁○○前往而被查獲等情，業據被告丙○○供述屬實，核與被害人林毓偉到庭陳述確僅在查獲當天見過被告丁○○等
      情相符，參以扣案之支票五紙及0000000000號行動電話一具均非在
      被告丁○○身上查獲，足見被告丁○○前開所辯，尚與事實相符，堪足採信。
      至被害人林毓偉於警訊中陳稱：前後已見過被告丁○○三次云云，則與前開所
      為陳述不合，參以其指陳之可信度在在令人質疑（詳如後述），故其前開於警
      訊中之指述，尚難以採信。又證人林玉山於偵查中乃證稱：被告丙○○等人有
      於八十八年六月二十一日至伊住處向被害人林毓偉索款等語，並未具體指出被
      告丁○○是否在場；另證人林鈺淳於偵查則係證稱：被告等有於八十八年六月
      二十一日至伊住處向被害人林毓偉索款，且大吵大鬧，但伊當時在樓上未下樓
      等語，亦未具體指出被告丁○○是否在場，且其既未下樓，應亦無法得知被告
      丁○○是否在場。況被害人林毓偉於警訊中乃陳稱八十八年六月二十一日當天
      伊未在家，伊係事後聽伊父親說當天有二人到伊住處云云。顯然被害人林毓偉
      及證人林玉山、林鈺淳就前開所為之指陳，乃彼此矛盾，是否屬實，亦令人質
      疑，故亦難以此採為不利於被告丁○○之認定。
（二）第查，被告丙○○確有於八十八年五月十四日借款十五萬元予被害人林毓偉，
      並當場扣取八千元，此為被告丙○○、甲○○所自承，並有被害人林毓偉簽發
      之面額各五萬元支票三紙扣案足資佐證。至被告丙○○辯稱此八千元係被害人
      林毓偉自行交付伊作車馬費云云，乃顯與常情不符，不足採信。又被害人林毓
      偉亦陳稱利息係以每十天為一期，故縱使被告丙○○、甲○○確以借款十五萬
      元，而約定每十天收取八千元利息，亦有收取顯不相當之重利無訛。至另扣案
      被害人林毓偉簽發之面額各三萬元及二萬元支票二紙究係另外之借款或前開十
      五萬元借款之利息，被告丙○○及告訴人林毓偉乃各執一詞。惟縱然該三萬元
      及二萬元支票二紙確係前開十五萬元借款之利息，亦僅係認定被告丙○○、甲○○所收取不相當重利之事實，然倘被告丙○○、甲○○所收取顯不相當之重
      利並無乘被害人林毓偉急迫、輕率或無經驗之情形，則被告丙○○、甲○○縱
      有所收取顯不相當重利之行為，亦與重利罪或常業重利罪之構成要件不相當。
（三）查被害人林毓偉於警訊中係指述被告丙○○於民國八十八年四月一日在中國時
      報上刊登「超低利、身分證、本票、電話0000000號」之分類廣告，伊
      當天即以該0000000號電話聯絡，並於當天晚上即向被告丙○○、甲○○及另一不詳年籍姓名男子取得借款云云，並提出該分類廣告剪報一紙在卷。
      然被告丙○○則堅決否認有刊登前開廣告及使用該0000000號電話，並
      辯稱：伊係於八十八年五月十四日始借款予被害人林毓偉等語。經查，被害人
      林毓偉確係於八十八年五月十四日始向向被告丙○○借款，業據被害人林毓偉
      嗣後於本院調查時坦認無訛，被告丙○○又一再辯稱本案借款係自稱為「乙○○」之男子所介紹等語。而前開中國時報分類廣告之日期迄至八十八年五月十
      四日，乃已相距達約一個半月，衡情實與一般急需款項應急而亟思尋求借貸之
      情形完全不合。況該0000000號電話租用者係戊○○，有該電話用戶資
      料在卷足稽，然戊○○又履經傳喚無著，並無任何積極證據足以證明被告丙○○或自稱為「乙○○」之男子與該0000000號電話有何關聯性，實難認
      被害人林毓偉前開警訊之片面指陳屬實。再者，本案被害人林毓偉是否果係因
      急迫、輕率或無經驗而向被告丙○○借款？亦或係另有所圖，而故意以重利向
      刊登重利廣告者借款後，再報警查緝，得以牟取本金不償還之利益，反而以此
      方式詐欺取財，亦不無可疑。蓋被告丙○○除坦稱被害人林毓偉於本案案發後
      迄至本院審理調查期間始清償本金七千元外，自始至終均未再償還任何本金或
      利息等情。而被害人林毓偉於警訊時乃先指稱：伊向被告丙○○借十五萬元，
      當場即預扣四萬元利息，並約定每十天為一期，每期利息四萬元云云；嗣於本
      院審理調查時則改稱：被告丙○○係當場預扣利息四萬二千元云云，顯然指述
      前後不一。又無論係當場預扣利息四萬元或四萬二千元，均令人匪夷所思，蓋
      如此實際取得十一萬元或十萬八千元，然不出三十日即需支付利息達十二萬元
      ，如此之重利豈有人敢於借款？故被害人林毓此部分之指陳，顯與一般之常情
      有違。又被害人林毓偉借款後是否確曾支付任何本金或利息，竟乃先後陳稱：
      「我在五月十八日．．還二萬元．．．六月十五日．．．還了六萬元．．．共
      還了本金八萬元，另外每十天一期四萬元之利息給了八萬元」（見警訊筆錄）
      、「．．．我就陸陸續續在還利息，金額我忘了，我都是開支票．．．在８８
      ．５．１８還二萬，六月十五日攢六萬．．．每十天支付四萬元，共開支票三
      張給他們，兌現八萬元」（參八十八年七月二十八日檢察官偵訊筆錄，即偵查
      卷第３２頁背面）、「我付過乙次四萬元現金．．．應是８８．５．２４日早
      上．．．又付一、二次各幾千元．．．在８８．６．２８前付了逼次幾千元．
      ．．偵查中開庭後又付了一次八千元．．．（８８．５．１８日及８８．６．
      １５有無各付二萬元及六萬元？）是開支票．．．二萬元支票．．．有兌現，
      六萬元退票」（參本院八十九年一月五日訊問筆錄）、「．．．後來付了三、
      四次利息，是開支票，也有付現金，支票三、四張全未兌現．．．是0000
      000號帳（戶），票是屬於苗栗郵局的票」（參本院八十九年七月二十八日
      訊問筆錄）、「（有無交過現金？）有四、五次，其中包括一張一萬一千多元
      的支票，是我弟弟保險理賠的．．．其他現金部分我有紀錄，但現在找不到了
      ．．．共付了約十一、二萬元．．．我簽發給他的支票五張都沒有兌現」（參
      本院八十九年八月九日訊筆錄）云云，亦前後指陳不一。參以本院審理期間長
      達數月歷次傳訊被害人林毓偉，惟被害人林毓偉乃多次拖延不到庭，嗣表示欲
      提出交付利息資料後，又改稱已找不到資料；且案發後歷經一年餘，始於八十
      九年八月九日本院調查時陳稱曾將伊弟弟保險理賠之一萬一千餘元支票一紙交
      付被告丙○○，伊可回去查詢云云，此後即又再拖延不到庭，嗣再次到庭後又
      未查明該支票，如此反覆，亦令人質疑。況被害人林毓交付被告丙○○之支票
      ，乃係以其設於苗栗郵局之劃撥儲金帳號第00000000號儲戶所領取，
      並領取支票號碼Ｐ0000000號至Ｐ0000000號之支票二十五紙，
      而其中除支票號碼Ｐ0000000號至Ｐ0000000號支票三紙（面額
      均為五千元）及支票號碼Ｐ0000000號、Ｐ0000000號支票二紙
      （面額各為一萬元及七萬元）外，餘悉數均遭退票，且前開兌現之支票五紙亦
      均與本案無關，業據被害人林毓偉坦認明確，並有苗栗郵局劃撥儲金帳號第0
      0000000號儲戶領用支票查詢狀態資料附卷足稽。故被害人林毓偉借款
      後是否確曾支付利息或償還本金，亦有諸多合理之可疑。再查，被害人林毓偉
      自八十八年三月初起至八十八年四月間止，至少已利用相同之方式以重利向江
      棋鈴、陳瑞萍、張偉能借貸，而分別取得數萬元不等之款項，期間亦曾利用前
      開苗栗郵局劃撥儲金帳號第00000000號儲戶領用之支票作為利息交付
      ，或另以林毓倫（應係被害人林毓偉之兄弟）簽發付款人為竹南郵局之支票作
      為利息支付（應亦未兌現，參臺灣苗栗地方法院八十八年度易字第八一一號刑
      事判決，被害人林毓偉交付之該支票發票日為八十八年四月二日，然該案被告
      陳瑞萍係八十八年六月二十五日為警查獲而扣得該支票，故顯然該支票亦未兌
      現），然亦均未曾兌現，甚或前開案件中亦均由被害人林毓偉之弟林鈺淳出面
      指證，此有本院八十九年度易字第二二號刑事判決及臺灣苗栗地方法院八十八
      年度易字第八一一號、八十九年度易字第三五號刑事判決等在卷可參。揆諸前
      開說明，顯然被害人林毓偉均係利用相同之方式借款，並簽發或交付發票人林
      毓倫之支票作為利息，然該支票乃均無一兌現，嗣後又均藉詞無力償還而報警
      ，在在均足見其動機甚為可疑，似不無故意以此方式詐財之可能性。又觀諸其
      先後多次以此方式借款，顯然並無輕率或無經驗之情事，且其所為本案之借款
      ，又未提出急需款項之合理事由，亦與重利罪「急迫」之要件不符。
五、綜上，被告丙○○、甲○○固確有對被害人林毓偉貸以金錢而收取顯不相當重利
    之情形，然參照前開說明，被害人林毓偉向被告丙○○、甲○○借款時並無輕率
    或無經驗之情事，且亦有諸多之可疑足認被害人林毓偉向被告丙○○、甲○○借
    款時並非基於「急迫」之情形，而反而可能係基於詐欺之意圖。參照首揭說明，
    本案既諸多合理之可疑，而使本院無從形成被告丙○○、甲○○係乘被害人林毓
    偉急迫、輕率或無經驗，而貸以金錢之堅強心證，依罪疑惟輕原則，既然積極證
    據不足為不利於被告丙○○、甲○○事實之認定，即應為有利於被告丙○○、甲○○之認定，更不必有何有利之證據。又被告丁○○係偶然乘坐被告丙○○之車
    輛，而自始至終均未參與本案，自亦不得僅因搭乘被告丙○○之車輛，而認其有
    何重利之情事。此外，復查無其他積極證據足以證明被告丁○○有何幫助常業重
    利之情事，而被告丙○○、甲○○所為亦與重利罪之構成要件不相當，自難以重
    利罪相繩，又被告丙○○、甲○○所為既難論以重利罪，自亦不能論以常業重利
    罪或幫助常業重利罪，凡此應認為被告三人之犯罪均尚不能證明，爰均依法為無
    罪判決之諭知。
六、末查，本案被告丙○○、甲○○收取顯不相當之重利，實有未當，然既與重利罪
    之構成要件不相當，依法自無從予以論罪。惟倘被害人林毓偉反而係利用此方式
    詐財，實仍更具可罰性，故此似應由檢察官詳為斟酌，以期毋枉毋縱。
據上論斷，應依刑事訴訟法第三百零一條第一項，判決如主文。
本案經檢察官林李嘉到庭執行職務。
中      華      民      國      八十九    年      十一    月    十三    日
                              臺灣新竹地方法院刑事第一庭
                                  法  官   汪 銘 欽
右正本證明與原本無異。
如不服本判決，應於判決送達後十日內向本院提出上訴狀( 應附繕本 )，上訴於
臺灣高等法院。
                                   書記官  吳 鈺 敏
中      華      民      國      八十九    年      十一    月    十三    日


司法院資訊處製作；財團法人民間司法改革基金會備份。
